臺灣臺北地方法院民事判決　　　　　　 94年度重訴字第888號
原　　　告　己○○
　　　　　　辛○○
共　　　同
訴訟代理人　劉陽明律師
　　　　　　陳碧秋律師
被　　　告　丙○○
訴訟代理人　戊○○
上列當事人間請求塗銷所有權移轉登記等事件，本院於中華民國
96年9月12日言詞辯論終結，判決如下：
    主  文
原告之訴及假執行之聲請均駁回。
訴訟費用由原告負擔。
    事實及理由
一、原告主張：
（一）坐落台北市○○區○○路3小段182地號土地（下稱興隆路
      土地）之真正所有權人章阿滿業於民國93年2月9日死亡，
      其法定繼承人為配偶己○○、長子辛○○、次子楊智強、
      長女楊雅雯、次女楊雅茹；惟其中楊智強、楊雅雯、楊雅
      茹3人業已拋棄繼承，故其繼承人僅為原告2人，合先敘明
      。
（二）原告己○○與章阿滿（下稱己○○夫婦）於90年8月27日
      ，經由戊○○、丁○○母子（下稱丁○○母子）介紹，向
      庚○○○借款新台幣（下同）12,000,000元，約定利息按
      年息28.8%計算，借款期限3個月，以己○○所有坐落台北
      市○○區○○段3小段255地號及255之1至255之5地號土地
      、章阿滿所有興隆路土地，共同擔保設定6,000,000元之
      抵押權，另以章阿滿所有坐落台北市○○○路○段218巷12
      號建物及基地持分（下稱羅斯福路房地）設定4,000,000
      元之抵押權，並應丁○○母子要求將所有權狀由其等轉交
      庚○○○保管。嗣庚○○○於91年12月17日，聲請本院91
      年度票字50427號本票裁定，請求己○○夫婦清償剩餘10,
      000,000元債務，爾後丁○○母子向章阿滿表示願以6,200
      ,000 元、7,600,000元購買羅斯福路房地、興隆路土地及
      其上門牌號碼台北市○○路○段125巷3號未辦保存登記之
      建物（下稱興隆路房屋，土地及建物合稱興隆路房地），
      然己○○夫婦認價格太低，且當時羅斯福路房地承租人甲○○亦有意以較高價格買受該屋，故並未答應。經考慮後
      己○○夫婦願出售羅斯福路房地償還債務，興隆路房地則
      不予出售，在丁○○母子建議節稅及繼承等因素考量下，
      約定由章阿滿將登記為商用之羅斯福路房地以買賣之名義
      借名登記予被告名下，復由被告變更為自用住宅後，另覓
      買主。於92年8月間辦理羅斯福路借名移轉登記過程中，
      丁○○母子稱所有權狀由其等向庚○○○取回，章阿滿則
      提供印鑑證明，並委託長媳乙○○持印鑑，在丁○○當時
      用「打字」之土地、建築改良物買賣所有權移轉契約書、
      土地登記申請書上蓋用印鑑章，詎丁○○母子嗣後竟於該
      土地、建築改良物買賣所有權移轉契約書上，再以「手寫
      」方式，偽填興隆路土地為借名登記之標的物，一併登記
      予被告，並偽刻章阿滿之印章蓋於土地增值稅、契稅申報
      書等文件，興隆路土地於92年10月9日遂移轉登記予被告
      。雖羅斯福路房地嗣後已由被告出賣予訴外人林暉凱，惟
      章阿滿與被告間就興隆路房地並無買賣及移轉所有權之意
      思表示合致，乃被告偽造興隆路土地之土地、建築改良物
      買賣所有權移轉契約書（即原證9，下稱系爭公契）、土
      地登記申請書，故興隆路土地之所有權移轉登記應屬無效
      。則原告先位聲明，請求確認興隆路土地買賣關係與所有
      權移轉行為不存在，並依物上請求權法律關係，塗銷92年
      10月9日興隆路土地之所有權移轉登記。
（三）又章阿滿之債權人陳建全於92年10月8日，聲請本院92年
      度執字第25305號強制執行事件，查封興隆路房屋，被告
      於93年5月11日前揭強制執行事件程序中，對陳建全提起
      本院93年度訴字第2182號第三人異議之訴，在該訴訟中提
      出偽造之被告與章阿滿興隆路房地之不動產買賣契約書（
      即原證17，下稱興隆路私契），因興隆路房屋未辦理保存
      登記，故判決被告敗訴；嗣庚○○○於94年3月1日，執本
      票裁定就前揭強制執行事件，以債權額10,000,000元聲明
      參予分配。倘先位聲明無理由，認章阿滿與被告間成立買
      賣契約，依興隆路私契約款第2、3條約定，買賣價金扣除
      所需支付稅金後，全部交由庚○○○收受及清償部分借款
      ；然庚○○○於前揭強制執行事件，仍以10,000,000元參
      與分配，顯見被告有債務不履行之情事，已造成原告之損
      害。至被告辯稱已代償章阿滿與庚○○○間借款之利息、
      違約金5,000,000元，並無提出任何證據佐證，自難採信
      。而對被告因未代償借款所致損害，倘以借款金額10,000
      ,000 元為據，計算自92年8月21日即土地登記謄本所載原
      因發生日起迄今，應付庚○○○之利息，約為7,920,000
      元（暫以92年8月21日至94年5月20日計31個月，每月利息
      為240,000元，合計7,920,000元），已逾買賣總額7,600,
      000元扣除被告代繳稅金346,954元，即7,253,046元。則
      原告備位聲明，依系爭買賣契約之約定，就被告債務不履
      行請求賠償所受損害，被告應給付原告7,253,046元，及
      自起訴狀繕本送達翌日至清償日止，按年息5%計算之利息
      。
（四）並聲明：
   1、先位聲明：（1）確認被告與章阿滿間就興隆路土地之買
      賣關係及移轉所有權行為均不存在。（2）被告應將興隆
      路土地於92年10月9日以買賣為原因所為之所有權移轉登
      記塗銷。（3）前項聲明願供擔保，請准宣告假執行。
   2、備位聲明：（1）被告應給付原告7,253,046元，及自起訴
      狀繕本送達翌日起至清償日止，按年息5%計算之利息。（
      2）願供擔保，請准宣告假執行。
二、被告辯稱：
（一）興隆路房地及羅斯福路房地之買賣，乃因原告己○○向戊○○表示，庚○○○持己○○夫婦所簽發之本票2紙共10,
      000,000元向法院聲請本票裁定，己○○夫妻即向庚○○○表示願將上開房地過戶予庚○○○以抵銷本票債務，惟
      庚○○○並不同意，己○○夫妻因急需資金償還欠款，願
      將上開房地分別以7,600,000元、6,200,000元出售予被告
      。92年6月間，雙方在訴外人章建銘見證下，就興隆路房
      地及羅斯福路房地分別簽訂不動產買賣契約書（以下分別
      稱私契），章阿滿則於92年7月11日辦理印鑑登記並領取2
      張印鑑證明書準備辦過戶。92年8月間在己○○之工廠，
      己○○說羅斯福路房地先蓋過戶章，興隆路房地他有一個
      朋友有意思買，3天後決定，故己○○將印鑑交給乙○○
      蓋章，過了數天己○○說他朋友嫌貴不買，因興隆路房屋
      未辦保存登記，必須多1張印鑑證明辦登記，乃將興隆路
      土地併入羅斯福路房地之公契，當場由己○○蓋更正章並
      加註共增刪幾字併案處理，權狀亦係己○○所交付，乃將
      興隆路土地及羅斯福路房地移轉登記予被告。
（二）又依雙方之私契約定由被告代償己○○夫妻積欠庚○○○
      之部分借款，被告買受羅斯福路房地及興隆路房地之價金
      共為13,800,000元，而被告已從買賣價金中撥付稅金624,
      036元、代償台灣中小企業銀行化成分行債權4,000,000元
      ，代償庚○○○違約金5,000,000元，擔保提存金3,100,0
      00元，拍定買受興隆路房屋3,220,000元，合計15,944,03
      6元，由此可見，被告無須再支付買賣價金。而原告稱基
      於節稅及繼承因素始將羅斯福路房地借名登記予被告，然
      章阿滿之個人負債大於資產，並無遺產稅之問題，且章阿
      滿當時已罹患重病，若死亡後先辦理繼承登記再為買賣登
      記，則可免除增值稅，故原告所言不實。又章阿滿於92
      年7月11日始申請印鑑章，於92年6月間簽訂興隆路房地及
      羅斯福路房地之私契時始蓋用其他印章，惟其上印文及指
      印均係章阿滿所為，至契稅申報書本係蓋用章阿滿之印鑑
      章，惟因於申報人欄漏蓋，始僅能以章阿滿提供之便章蓋
      用後送件，當時亦曾請古亭地政事務所人員就興隆路房屋
      測量，倘章阿滿未出賣興隆路房屋，何須申請測量。
（三）並聲明：原告之訴及假執行之聲請均駁回。
三、先位聲明部分：
（一）本件原告起訴以先位聲明請求確認被告與章阿滿間就興隆
      路土地之買賣關係及移轉所有權行為均不存在，被告應將
      興隆路土地於92年10月9日以買賣為原因所為之所有權移
      轉登記塗銷，係基於章阿滿與被告間就興隆路房地並無買
      賣及移轉所有權之意思表示合致，乃被告偽造系爭公契、
      土地登記申請書一節，為被告所否認，並提出興隆路及羅
      斯福路私契為據（二份私契業據被告於96年3月14日庭訊
      時提出原本，影本附卷）。原告雖否認前揭私契上章阿滿
      印文及指印之真正，惟該印文之印章曾使用於原告不爭執
      真正之新莊市○○段999地號土地過戶之土地登記申請書
      （見被告95年1月7日答辯狀附件第7頁）、本票（見被告
      於96年3月14日庭呈書證第16頁背面），應足認被告抗辦
      前揭私契上章阿滿印文為真正乙節可採，則前揭私契應推
      定為真正，原告主張就興隆路房地無買賣之意思表示合致
      ，復未舉證以實其說，即無足採。
（二）又原告不爭執被告有代償台灣中小企業銀行北城分行就羅
      斯福路房地第一順位抵押權所擔保債權4,000,000元，並
      塗銷該抵押權登記等情。庚○○○於另案陳建全起訴請求
      丙○○損害賠償民事事件（案號：台灣彰化地方法院94年
      度訴字第285號）中亦於94年9月26日具狀自承：己○○夫
      婦於羅斯福路房地及興隆路土地過戶時共欠其本金利息違
      約金16,000,000元，戊○○同意先由買賣價金中代償5,00
      0,000元，其願塗銷羅斯福路房地抵押權等語（見台灣彰
      化地方法院94年度訴字第285號卷第88頁），而庚○○○
      嗣後亦塗銷羅斯福路房地之抵押權，倘戊○○未償還上開
      5,000,000元，庚○○○豈會同意塗銷抵押權登記，足認
      被告抗辯已代償庚○○○5,000,000元乙節，堪予採信。
（三）原告雖主張丁○○持以辦理系爭土地所有權移轉登記之土
      地所有權狀，係前設定抵押權予庚○○○時，丁○○母子
      要求將所有權狀由其等轉交庚○○○保管，然為被告所否
      認，衡以抵押權人並無保管所有權狀之必要，為一般人所
      周知，原告己○○或章阿滿豈有單憑丁○○母子之說詞即
      將所有權狀交予庚○○○保管之理？原告就此無法舉證以
      實其說，應認被告抗辯於系爭土地過戶予被告前，所有權
      狀為章阿滿持有乙節較為可採。
（四）又被告抗辯：己○○先授權乙○○在記載羅斯福路房地之
      公契蓋章，嗣因興隆路房屋未辦保存登記，必須多1張印
      鑑證明辦登記，乃將興隆路土地併入羅斯福路房地之公契
      ，由己○○蓋更正章等語，核與證人丁○○所述相符（見
      本院95年1月12日筆錄），並提出系爭公契為據，核系爭
      公契確蓋有更正章，原告雖否認其上之更正章係己○○所
      蓋，然原告既不否認該印文之真正，則其主張被告未經己○○夫婦同意增填興隆路土地之記載，已非無疑。況興隆
      路房屋確曾申請建物測量，為原告所不否認，並有92年9
      欲5日台北市古亭地政事務所建物測量成果圖在卷可稽，
      被告另提出蓋有章阿滿印鑑章之興隆路土地契稅申報書、
      建物測量申請書為據，興隆路土地辦理所有權移轉登記所
      需之土地所有權狀、印鑑章等資料，既均係己○○夫婦交
      付，並有其與被告間所簽立興隆路私契1份為憑，且被告
      確已代償庚○○○5,000,000元，倘被告與章阿滿無買賣
      之實，其何有就興隆路房屋申請測量、提供土地所有權狀
      等物，甚至代償庚○○○5,000,000元之理。此外原告就
      被告偽造興隆路房地之私契、偽填興隆路土地於系爭公契
      ，復無其他適當之證據以為證明，自難遽認被告有何偽造
      系爭私契或變造系爭公契等情。是原告請求確認被告與章
      阿滿間就興隆路土地之買賣關係及移轉所有權行為均不存
      在，進而請求被告應將興隆路土地於92年10月9日以買賣
      為原因所為之所有權移轉登記塗銷，即屬無據。
四、備位聲明部分：
（一）原告復主張興隆路私契約定由被告代償庚○○○借款係第
      三人利益契約，被告未依約定履行，請求賠償所受損害等
      語。按第三人利益契約係約定債務人向第三人為給付之契
      約，第三人有向債務人直接請求給付之權利，於債務人不
      履行債務時，對於債務人有債務不履行之損害賠償請求權
      ；又按第三人若未取得直接請求他方給付之權利，即令當
      事人約定向第三人為一定之給付，亦僅係當事人間之指示
      給付約定，尚非民法第269條所定之第三人利益契約，最
      高法院83年台上字第836號判例、93年度台上字第1704號
      裁判可資參照。經查，興隆路私契第2條載明，本件買賣
      全部價金扣除乙方（即章阿滿）所需支付之稅金後全部交
      由抵押權人庚○○○小姐收受及清償部分借款，第3條第2
      款約定，因本件買賣標的已向債權人庚○○○小姐抵押借
      貸10,000,000元，尾款將於甲方（即被告）代繳乙方增值
      稅後所剩餘額交由抵押權人收受，故原告據此約定固可請
      求被告將剩餘買賣價金交付予庚○○○，惟前開約定並無
      賦予庚○○○可直接向被告請求給付之約定，揆之上開說
      明，足認僅係當事人間之指示給付約定，尚難謂原告與被
      告簽立之興隆路私契為第三人利益契約。
（二）且被告確已代償庚○○○5,000,000元，已如前述，是原
      告主張其因被告全數未代償借款致受有應付庚○○○利息
      之損害，已屬無據。雖本件價金7,600,000元扣除原告不
      爭執之稅金346,954元，及被告已代償庚○○○之5,000,0
      00元後，仍有餘款尚未交付庚○○○；惟原告雖可請求被
      告將餘款交付庚○○○，但並未約定被告對庚○○○給付
      之期限，原告復未曾催告被告履行，即難認原告自92年8
      月21日起至94年5月20日止應給付庚○○○之利息（況該
      筆利息原告尚未支付），與被告仍有餘款未交付楊玉環一
      事，有何因果關係，非屬原告所受之損害，亦不得請求被
      告賠償。是原告備位聲明之主張，亦無所據。
五、綜上所述，原告先位聲明請求確認興隆路土地買賣關係與所
    有權移轉行為不存在，並依物上請求權法律關係，請求塗銷
    92年10月9日興隆路土地之所有權移轉登記，備位聲明依系
    爭買賣契約之約定，就被告債務不履行請求賠償所受損害，
    均無理由，應予駁回；其假執行之聲請亦因而失所依附，應
    併予駁回之。
六、兩造其餘之攻擊或防禦方法及未經援用之證據，經本院斟酌
    後，認為均不足以影響本判決之結果，自無逐一詳予論駁之
    必要，併此敘明。
七、訴訟費用負擔之依據：民事訴訟法第78條。
中　　華　　民　　國　　96　　年　　10　　月　　5 　　日
                  民事第六庭    法　官　蕭清清
以上正本係照原本作成
如對本判決上訴，須於判決送達後20日內向本院提出上訴狀
中　　華　　民　　國　　96　　年　　10　　月　　5 　　日
                    　　　　　　書記官　林秀娥
